---
title: "R과 Python을 활용한 확률분포 학습"
author: |
  | 장운호
  | unho.chang@gmail.com
date: "`r Sys.Date()`"
output:
  beamer_presentation:
    theme: "AnnArbor"
    colortheme: "dolphin"
    keep_tex: no
  slidy_presentation: default
header-includes:
  - \usepackage{kotex}
urlcolor: blue
---

```{r setup, echo=FALSE, message=FALSE, warning=FALSE}
library(knitr)
library(ggplot2)
opts_chunk$set(collapse=TRUE, fig.align='center', tidy=TRUE, tidy.opts=list(blank=TRUE, width.cutoff=100, strip.white=TRUE), warning=FALSE,message=FALSE,cache=TRUE)
# echo=TRUE, collapse=TRUE,
# fig.height=2.2,fig.width=2.8, 
# fig.cap="이미지 캡션 넣기", 
# tidy.opts=list(width.cutoff=90),
# eval=T
my_theme1 = function() {
  theme(axis.text.x = element_text(hjust=1, size=5),
        axis.text.y = element_text(hjust=1, size=5),
        axis.ticks.y = element_blank(),
        axis.title.x = element_text(size=7),
        axis.title.y = element_text(size=7),
        legend.title = element_text(size=7),
        legend.text = element_text(size=5),
        plot.title = element_text(hjust=0.5, size=8))}
my_theme2 = function() {
  theme(axis.text.x = element_text(angle=90, hjust=1, size=5),
        axis.text.y = element_text(hjust=1, size=5),
        axis.title.x = element_text(size=7),
        axis.title.y = element_text(size=7),
        legend.title = element_text(size=7),
        legend.text = element_text(size=5),
        plot.title = element_text(hjust=0.5, size=8))}
```
# R 확률분포 활용

## 1. R의 확률분포 함수
R은 통계전문 소프트웨어 답게 상당히 직관적으로 확률분포를 사용할 수 있도록 지원한다.

\scriptsize
R에서는 확률분포를 나타내는 단어앞에 별도로 접두어를 붙인 형태의 함수를 별도로 제공한다.
예를들어, dnorm()은 정규분포를 나타내는 norm앞에 접두어 $d$를 붙여서 확률밀도 함수를
나타낸다. $p$가 붙으면 누적분포함수, $q$는 누적분포함수의 역함수로 quantile을 구해주며,
$r$이 붙으면 해당확률분포하에서 추출한 랜덤샘플을 생성해준다. 각 확률분포의 이름과 함수명칭은 다음과 같다.

- 균등분포(unif)    : dunif(), punif(), qunif(), runif()
- 정규분포 (norm)   : dnorm(), pnorm(), qnorm(), rnorm()
- t분포    (t)      : dt(),    pt(),    qt(),    rt()
- F분포    (f)      : df(),    pf(),    qf(),    rf()
- 카이제곱분포(chi) : dchisq(),pchisq(),qchisq(),rchisq()
- 이항분포(binom)   : dbinom(),pbinom(),qbinom(),rbinom()
- 기하분포(geom)    : dgeom(), pgeom(), qgeom(), rgeom()
- 음이항분포(nbinom): dnbinom(), pnbinom(), qnbinom(), rnbinom()
- 포아송분포(pois)  : dpois(), ppois(), qpois(), rpois()
- 초기하분포(hyper) : dhyper(),phyper(),qhyper(), rhyper()

## 2. R의 정규분포 PDF 시각화
- 파란색 : 평균 0, 표준편차 1
- 빨간색 : 평균 3, 표준편차 5

\Tiny
```{r, eval=T, fig.height=2.2, fig.width=2.8, echo=F}
ggplot(data.frame(x=c(-8,8)), aes(x=x)) +
  stat_function(fun=dnorm, args=list(mean=0, sd=1), colour="blue", size=0.5) +
  stat_function(fun=dnorm, args=list(mean=3, sd=5),colour="red", size=0.5) +
  labs(title="Normal Distribution PDF") + my_theme1()
```

## 3. R의 정규분포 CDF 시각화
- 파란색 : 평균 0, 표준편차 1
- 빨간색 : 평균 0, 표준편차 3
\Tiny
```{r, eval=T, fig.height=2.2, fig.width=2.8, echo=F}
ggplot(data.frame(x=c(-8,8)), aes(x=x)) +
  stat_function(fun=pnorm, args=list(mean=0, sd=1), colour="blue", size=0.5) +
  stat_function(fun=pnorm, args=list(mean=-3, sd=3),colour="red", size=0.5) +
  labs(title="Normal Distribution CDF") + my_theme1()
```

# Python 확률분포 활용

## 1. 사이파이의 확률분포 클래스
사이파이 패키지를 적절히 임포트한 후, 가장 먼저 해당 확률분포에 대한 확률분포 클래스 객체를 생성한 후에 메서드를 활용해야 함.

\scriptsize
```{python, eval=T}
import scipy as sp
import scipy.stats
```

- 이산 : 베르누이 분포  (bernoulli)
- 이산 : 이항 분포      (binom)
- 이산 : 다항 분포      (multinomial)
- 연속 : 균일 분포      (uniform)
- 연속 : 정규 분포      (norm)
- 연속 : 베타 분포      (beta)
- 연속 : 감마 분포      (gamma)
- 연속 : 스튜던트 t분포 (t)
- 연속 : 카이제곱 분포  (chi2)
- 연속 : F분포          (f) 
- 연속 : 디리클레 분포  (dirichlet)
- 연속 : 다변수 정규분포(multivariate_normal)


## 2. 파이썬 확률분포객체가 가지는 공통 메서드
각 메서드별로 입력해야 하는 파라미터는 확률분포 객체의 종류와 활용하는 메서드에 따라 달라질 수 있으며, 적절한 파라미터를 입력하지 않으면 제대로 동작하지 않는다는 점에 유의하여야 함.
\scriptsize
가장 일반적으로 사용되는 기본적인 파라미터는 loc(기대값)과 scale(평균)임.

- pmf : 확률 질량 함수 
- pdf : 확률 밀도 함수
- cdf : 누적 분포 함수
- ppf : 누적 분포 함수의 역함수 (Quantile?)
- sf  : 생존 함수
- isf : 생존 함수의 역함수
- rvs : 랜덤 표본 생성 함수


## 3. 파이썬 정규 분포 확률밀도 함수

\Tiny
```{python, eval=T}
import scipy as sp
import scipy.stats
import numpy as np
import matplotlib.pyplot as plt
rv = sp.stats.norm() # 정규분포 클래스 객체 인스턴스 생성 및 변수에 할당
xx = np.linspace(-8,8,100)
pdf = rv.pdf(xx)     # 정규분포 클래스 인스턴스를 활용한 확률밀도함수 값 추출
plt.figure(figsize=(3,2))
plt.plot(xx, pdf)
```

# 확률분포 관련 문제 풀이

## 1. 초기하 분포