---
title: "Beta-Binomial 공액류 사전분포 활용 사례"
author: |
  | 장운호
  | unho.chang@gmail.com
date: "`r Sys.Date()`"
output:
  beamer_presentation:
    theme: "AnnArbor"
    colortheme: "dolphin"
    keep_tex: no
  slidy_presentation: default
urlcolor: blue
header-includes:
  - \usepackage{kotex}
---

```{r setup, echo=FALSE, message=FALSE, warning=FALSE}
library(knitr)
library(ggplot2)
opts_chunk$set(collapse=TRUE, fig.align='center', tidy=TRUE, tidy.opts=list(blank=TRUE, width.cutoff=100, strip.white=TRUE), warning=FALSE,message=FALSE,cache=TRUE)
# echo=TRUE, collapse=TRUE,
# fig.height=2.2,fig.width=2.8, 
# fig.cap="이미지 캡션 넣기", 
# tidy.opts=list(width.cutoff=90),
# eval=T
my_theme1 = function() {
  theme(axis.text.x = element_text(hjust=1, size=5),
        axis.text.y = element_text(hjust=1, size=5),
        axis.ticks.y = element_blank(),
        axis.title.x = element_text(size=7),
        axis.title.y = element_text(size=7),
        legend.title = element_text(size=7),
        legend.text = element_text(size=5),
        plot.title = element_text(hjust=0.5, size=8))}
my_theme2 = function() {
  theme(axis.text.x = element_text(angle=90, hjust=1, size=5),
        axis.text.y = element_text(hjust=1, size=5),
        axis.title.x = element_text(size=7),
        axis.title.y = element_text(size=7),
        legend.title = element_text(size=7),
        legend.text = element_text(size=5),
        plot.title = element_text(hjust=0.5, size=8))}
```

# 이해를 돕기위한 연습문제(Toy Example) 풀이

## 문제상황 개요
두명의 학생이 40문제의 보기가 4개인 객관식 필기시험을 본다고 가정한다.
우리는 그 두명의 학생이 시험공부를 얼마나 열심히 했는지는 모르지만,
단지 그냥 완전히 찍은 것 보다는 더 높은 점수가 나올것이라고 기대한다.

\scriptsize
[From. 코세라 강의 - 허버트 리 교수님, 베이지안 통계학 Lesson7](https://www.coursera.org/learn/bayesian-statistics/lecture/ZSJE5/data-analysis-example-in-r)

Suppose we are giving two students a multiple-choice exam with 40 questions,
where each question has four choices. We don't know how much the students
have studied for this exam, but we think that they will do better than just
guessing randomly.

## 1. What are the parameters of interest?
문제의 분석에 필요한 파라미터는 학생1이 정답을 맞출 확률, theta_1과

학생2가 정답을 맞출 확률, theta_2로 설정하는 것이 바람직하다.

\scriptsize
Parameters of interest are theta1=true probability the first student
will answer a question correctly, and theta2=true probability the second
student will answer a question correctly.

[파라미터가 뭔지 궁금하시면, 이 링크를 참조해 주세요. 보험업을 사례로 데이터 분석의 주요한 개념들이 챕터별로 설명해 주시네요.](https://skb.skku.edu/actuarial/roadmap2.do)

제 실력으로는 쉽게 설명드리기 어렵지만, 흔히 말하는 평균, 표준편차, 성공확률 등과 같이, 
핵심이 되는 숫자를, 수단과 방법을 가리지 않고, 적절하게 구할 수 있다면, 전체적인 데이터를 요약하거나, 향후의 데이터의 움직임을 예상하는데 아주 큰 도움이 되는데, 이 때, 이러한 중요한 숫자를 파라미터라고 통칭합니다.  통계학이나 기계학습을 공부하지 않으셨다면, 전혀 모르는 단어가 아니라 오히려 일반인에게는 더 헷갈릴 수 있는 jargon(업계 전문 용어?, 물론 저한테만 그럴 수도 있습니다. 죄송.)입니다.

## 2. What is our likelihood?
파란색 : 정답확률 60%일 때, 40문제중 정답수별 분포 (평균 24)

녹  색 : 정답확률 80%일 때, 40문제중 정답수별 분포 (평균 32)

\scriptsize
Likelihood is Binomial(40, theta), if we assume that each question is 
independent and that the probability a student gets each question right 
is the same for all questions for that student.

```{r, eval=T, fig.height=2.2, fig.width=3.5, echo=F}
# theta=seq(from=0,to=1,by=.01)
# plot(theta,dbeta(theta,1,1),type="l")
ggplot(data.frame(x=c(0,40)), aes(x=x)) +
  stat_function(fun=dbinom, args=list(size=40, prob=0.6), fill="blue", size=0.5, 
                geom='bar', alpha=0.5) +
  stat_function(fun=dbinom, args=list(size=40, prob=0.8), fill="green", size=0.5,
                geom='bar', alpha=0.5) +
  labs(title="Binomial(40,theta 0.6/0.8) Distribution PDF") + my_theme1()
```

## 3. What prior should we use?
파란색(shape1=1, shape2=1), 녹색(shape1=5, shape2=1),
검정색(shape1=1, shape2=5), 빨강색(shape1=0.3, shape2=0.3)

\scriptsize
The conjugate prior (공액류 사전분포) is a beta prior.

\Tiny
```{r, eval=T, fig.height=2.2, fig.width=3.5, echo=F}
# theta=seq(from=0,to=1,by=.01)
# plot(theta,dbeta(theta,1,1),type="l")
ggplot(data.frame(x=c(0,1)), aes(x=x)) +
  stat_function(fun=dbeta, args=list(shape1=1, shape2=1), colour="blue", size=0.5) +
  stat_function(fun=dbeta, args=list(shape1=5, shape2=1), colour="green", size=0.5) +
  stat_function(fun=dbeta, args=list(shape1=1, shape2=5), colour="black", size=0.5) +
  stat_function(fun=dbeta, args=list(shape1=0.3, shape2=0.3), colour="red", size=0.5) +
  labs(title="Beta Distribution PDF under various parameters") + my_theme1()
```

## 4. Find probabilities using the pbeta function.
파라미터로 나타나는 "전제조건"에 따라 다를 수 있음에 주의 필요

\scriptsize
What is the prior probability P(theta>.25)? P(theta>.5)? P(theta>.8)?

\tiny
```{r}
1-pbeta(.25,5,1) # 무심하게 함수안에 있는 콤마로 구분되는 3개의 숫자에 주목 필요!
1-pbeta(.5,5,1)
1-pbeta(.8,5,1)

1-pbeta(.25,1,1)
1-pbeta(.5,1,1)
1-pbeta(.8,1,1)

1-pbeta(.25,8,4)
1-pbeta(.5,8,4)
1-pbeta(.8,8,4)
```

## 5. 첫번째 학생이 34개 맞았다면...
여기서는 파라미터 shape1을 8, shape2를 4에서 부터 시작한다고 전제함.

\scriptsize
Suppose the first student gets 33 questions right. What is the posterior
distribution for theta1? P(theta1>.25)? P(theta1>.5)? P(theta1>.8)?
What is a 95% posterior credible interval for theta1?

```{r}
41/(41+11)  # posterior mean
33/40       # MLE
theta=seq(from=0,to=1,by=.01)
# lines(theta,dbeta(theta,41,11))

# plot posterior first to get the right scale on the y-axis
plot(theta,dbeta(theta,41,11),type="l")
lines(theta,dbeta(theta,8,4),lty=2)
# plot likelihood
lines(theta,dbinom(33,size=40,p=theta),lty=3)
# plot scaled likelihood
lines(theta,44*dbinom(33,size=40,p=theta),lty=3)
```


# R과 파이썬 확률분포 처리(handling) 함수 개요


## 1. R의 확률분포 함수
R은 통계전문 소프트웨어 답게 상당히 직관적으로 확률분포를 사용할 수 있도록 지원한다.

\scriptsize
R에서는 확률분포를 나타내는 단어앞에 별도로 접두어를 붙인 형태의 함수를 별도로 제공한다.
예를들어, dnorm()은 정규분포를 나타내는 norm앞에 접두어 $d$를 붙여서 확률밀도 함수를
나타낸다. $p$가 붙으면 누적분포함수, $q$는 누적분포함수의 역함수로 quantile을 구해주며,
$r$이 붙으면 해당확률분포하에서 추출한 랜덤샘플을 생성해준다. 각 확률분포의 이름과 함수명칭은 다음과 같다.

- 균등분포(unif)    : dunif(), punif(), qunif(), runif()
- 정규분포 (norm)   : dnorm(), pnorm(), qnorm(), rnorm()
- t분포    (t)      : dt(),    pt(),    qt(),    rt()
- F분포    (f)      : df(),    pf(),    qf(),    rf()
- 카이제곱분포(chi) : dchisq(),pchisq(),qchisq(),rchisq()
- 이항분포(binom)   : dbinom(),pbinom(),qbinom(),rbinom()
- 기하분포(geom)    : dgeom(), pgeom(), qgeom(), rgeom()
- 음이항분포(nbinom): dnbinom(), pnbinom(), qnbinom(), rnbinom()
- 포아송분포(pois)  : dpois(), ppois(), qpois(), rpois()
- 초기하분포(hyper) : dhyper(),phyper(),qhyper(), rhyper()

## 2. R의 정규분포 PDF 시각화
- 파란색 : 평균 0, 표준편차 1
- 빨간색 : 평균 3, 표준편차 5

\Tiny
```{r, eval=T, fig.height=2.2, fig.width=2.8, echo=F}
ggplot(data.frame(x=c(-8,8)), aes(x=x)) +
  stat_function(fun=dnorm, args=list(mean=0, sd=1), colour="blue", size=0.5) +
  stat_function(fun=dnorm, args=list(mean=3, sd=5),colour="red", size=0.5) +
  labs(title="Normal Distribution PDF") + my_theme1()
```

## 3. R의 정규분포 CDF 시각화
- 파란색 : 평균 0, 표준편차 1
- 빨간색 : 평균 0, 표준편차 3
\Tiny
```{r, eval=T, fig.height=2.2, fig.width=2.8, echo=F}
ggplot(data.frame(x=c(-8,8)), aes(x=x)) +
  stat_function(fun=pnorm, args=list(mean=0, sd=1), colour="blue", size=0.5) +
  stat_function(fun=pnorm, args=list(mean=-3, sd=3),colour="red", size=0.5) +
  labs(title="Normal Distribution CDF") + my_theme1()
```

# Python 확률분포 활용

## 1. 사이파이의 확률분포 클래스
사이파이 패키지를 적절히 임포트한 후, 가장 먼저 해당 확률분포에 대한 확률분포 클래스 객체를 생성한 후에 메서드를 활용해야 함.

\scriptsize
```{python, eval=T}
import scipy as sp
import scipy.stats
```

- 이산 : 베르누이 분포  (bernoulli)
- 이산 : 이항 분포      (binom)
- 이산 : 다항 분포      (multinomial)
- 연속 : 균일 분포      (uniform)
- 연속 : 정규 분포      (norm)
- 연속 : 베타 분포      (beta)
- 연속 : 감마 분포      (gamma)
- 연속 : 스튜던트 t분포 (t)
- 연속 : 카이제곱 분포  (chi2)
- 연속 : F분포          (f) 
- 연속 : 디리클레 분포  (dirichlet)
- 연속 : 다변수 정규분포(multivariate_normal)


## 2. 파이썬 확률분포객체가 가지는 공통 메서드
각 메서드별로 입력해야 하는 파라미터는 확률분포 객체의 종류와 활용하는 메서드에 따라 달라질 수 있으며, 적절한 파라미터를 입력하지 않으면 제대로 동작하지 않는다는 점에 유의하여야 함.

\scriptsize
가장 일반적으로 사용되는 기본적인 파라미터는 loc(기대값)과 scale(평균)임.

- pmf : 확률 질량 함수 
- pdf : 확률 밀도 함수
- cdf : 누적 분포 함수
- ppf : 누적 분포 함수의 역함수 (Quantile?)
- sf  : 생존 함수
- isf : 생존 함수의 역함수
- rvs : 랜덤 표본 생성 함수


## 3. 파이썬 정규 분포 확률밀도 함수

\Tiny
```{python, eval=T}
import scipy as sp
import scipy.stats
import numpy as np
import matplotlib.pyplot as plt
rv = sp.stats.norm() # 정규분포 클래스 객체 인스턴스 생성 및 변수에 할당
xx = np.linspace(-8,8,100)
pdf = rv.pdf(xx)     # 정규분포 클래스 인스턴스를 활용한 확률밀도함수 값 추출
plt.figure(figsize=(3,2))
plt.plot(xx, pdf)
```